【裁判字號】    98,上,379
【裁判日期】    980811
【裁判案由】    給付報酬
【裁判全文】
臺灣高等法院民事判決                   98年度上字第379號
上  訴  人
法定代理人  甲○○
訴訟代理人  盧國勳律師
複  代理人  歐德芳律師
上  訴  人  乙○○
訴訟代理人  王東山律師
複  代理人  李美寬律師
            許富雄律師
上列當事人間給付報酬事件，兩造對於中華民國98年3月6日臺灣
臺北地方法院97年度訴字第4980號第一審判決各自提起上訴，本
院於98年7月28日言詞辯論終結，判決如下：
    主      文
原判決關於駁回上訴人住商資產管理股份有限公司後開第二項之
訴，及訴訟費用之裁判均廢棄。
上廢棄部分，上訴人乙○○應再給付上訴人住商資產管理股份有
限公司新台幣貳拾萬捌仟元，及自民國九十七年六月十三日起至
清償日止，按年息百分之五計算之利息。
住商資產管理股份有限公司其餘上訴駁回。
乙○○上訴駁回。
第一、二審訴訟費用，由上訴人住商資產管理股份有限公司負擔
百分之五十，餘由上訴人乙○○負擔。
    事實及理由
一、上訴人住商資產管理股份有限公司 (下稱住商公司) 起訴主
    張：伊於民國 (下同)96年6月6日與上訴人乙○○ ( 下稱乙
    ○○)簽訂專任委託銷售契約 (下稱系爭委託銷售契約)，由
    伊負責仲介乙○○所有門牌號碼臺北市中正區○○○路○ 段
    146巷7號5樓房地（下稱系爭房屋），委託銷售期間至同年9
    月6日止，委託銷售價格新臺幣 (下同)20,800,000元，服務
    報酬為實際成交價格4%，嗣兩造合意延長委託銷售期間至97
    年5月31日止。嗣伊於97年4月7日洽得訴外人郭文喜願以20,
    800,000元購買系爭房屋，隨即於同年月11日寄發存證信函
    通知乙○○，並由訴外人郭文喜於同年月17日簽立買賣定金
    收款憑證，依系爭委託銷售契約第5條第1項約定，乙○○與
    訴外人郭文喜間之不動產買賣，即視為成交。詎乙○○竟反
    悔不賣，於97年4 月14日寄發律師函終止系爭委託銷售契約
    ，伊寄發存證信函催請乙○○按期與買方簽訂不動產買賣契
    約，亦未獲置理，依系爭委託銷售契約第5 條約定及居間之
    法律關係，請求給付以實際成交價4%計算之服務報酬，並依
    系爭委託銷售契約第11條第1項第2款約定，請求乙○○給付
    按委託銷售總價4%計算之服務報酬作為違約金等情，爰依法
    求為命乙○○給付伊1,664,000元，及其中832,000元自起訴
    狀繕本送達翌日起，其餘832,000元自97年7月21日民事擴張
    聲明狀繕本送達翌日起，均至清償日止，按年息5%計算之利
    息之判決。
二、乙○○則以：住商公司並未給予伊合理審閱期間，依消費者
    保護法第11條之1第1、2 項規定，系爭委託銷售契約條款並
    不構成契約內容。又系爭房屋當時市場成交價應可達2,110
    萬元至2,350萬元間，住商公司未踐行系爭委託銷售契約第7
    條第2款約定提供該公司近3個月同路段、同性質不動產之成
    交行情，誤導伊訂定低於市場價格之委託銷售價格，且訴外
    人即住商公司之經紀營業員丙○○未依約定向伊報告訴外人
    郭文喜於97年4月1日出價2,050萬元之狀況， 讓伊屢覓不著
    ，致無法向住商公司表示更改委託售價之意思表示，顯已違
    反善良管理人之注意義務。再者，伊於97年4 月初知悉原訂
    委託銷售價格遠低於當時一般市售行情後，即於同年4月3日
    與訴外人丙○○多次表示欲更改委託售價，惟訴外人丙○○
    藉故拖延，甚至避不見面，亦拒接伊電話，伊乃於97年4月4
    日以手機傳送簡訊予訴外人丙○○，通知調整委託售價為2,
    500萬元， 詎訴外人丙○○拒不依指示處理委任事務，更於
    同年4月7日依原委託價格與訴外人郭文喜簽立議價委託書，
    實有權利濫用之嫌，並違反誠言原則，因訴外人丙○○係為
    住商公司之經紀營業員，亦即係為住商公司履行系爭委託銷
    售契約之代理人，訴外人丙○○履行系爭委託銷售契約既有
    過失，依民法第224條規定，住商公司自應與自己之過失負
    同一責任，故伊於同年4月14日發函終止系爭委託銷售契約
    ，並於97年4月16日送達住商公司而發生效力。系爭委託銷
    售契約既經伊終止，訴外人郭文喜遲至同年4月17日始簽署
    買賣定金收款憑證，住商公司自不得主張「買方簽署買賣定
    金收款憑證者，視為買賣成交」之給付報酬條件業已成就。
    更遑論伊並未授權住商公司代為收受買方支付之定金，住商
    公司擅自收受訴外人郭文喜交付之定金，對伊自不生效力。
    且委託售價業經伊更改為2,500萬元，訴外人郭文喜欲以2,0
    80萬元購買系爭房屋，伊本得拒絕，自無系爭委託銷售契約
    第11條第1項第2款約定之違約事由。再者，如上所述，住商
    公司既有過失，伊拒絕與訴外人郭文喜簽約，乃正當權利之
    行使，並無過失可言。住商公司請求之違約金亦過高，應予
    酌減等語，資為抗辯。
三、原審判決乙○○應給付住商公司624,000元，及自97年6月13
    日起算之法定遲延利息，而駁回住商公司其餘之訴。住商公
    司、乙○○分別就其敗訴部分提起上訴。住商公司上訴聲明
    及答辯聲明為：(一)原判決不利於住商公司部分廢棄。(二)上開
    廢棄部分，乙○○應再給付住商公司1,040,000元， 及其中
    208,000元自原審起訴狀繕本送達翌日起，餘832,000元自原
    審97年7月21日民事擴張聲明狀繕本送達翌日起， 均至清償
    日止，按年息5%計算之利息。(三)願供現金或等值銀行無記名
    可轉讓之定期存款單為擔保，請准宣告假執行。(四)乙○○之
    上訴駁回。
    乙○○上訴聲明及答辯聲明為：(一)原判決不利於乙○○部分
    廢棄。(二)上開廢棄部分，住商公司在第一審之訴及假執行之
    聲請均駁回。(三)住商公司之上訴駁回。
四、兩造不爭執事項：
  (一)乙○○於96年6月6日與住商公司簽訂系爭委託銷售契約，委
    由住商公司仲介系爭房屋，委託銷售期間自簽約日起至96年
    9月6日止，委託銷售價格2,080萬元，服務報酬為實際成交
    價格4%，嗣延長委託銷售期間至97年5月31日止，有專任委
    託銷售契約書、契約內容變更同意書可稽（見原審卷第7-8
    頁、第10-11頁）。
  (二)住商公司於97年4月11日寄發存證信函通知乙○○已有買主
    願買系爭房屋，有存證信函可考（見原審卷第13-15頁）。
  (三)乙○○於97年4月14日發函住商公司、丙○○終止系爭契約，
    住商公司已於97年4月16日收受，有律師函、郵件收件回執可
    稽（見原審卷第55-57頁、第149頁）。
  (四)住商公司於97年5月16日委請律師催告乙○○於97年5月23日
    與買方郭文喜簽訂不動產買賣契約書事宜，此有存證信函、
    郵件收件回執為證（見原審卷第32-36頁）。
五、兩造間系爭委託銷售契約有效：
    系爭委託銷售契約書開宗明義記載「1.委託人簽訂本契約前
    ，已確實攜回詳閱3天（含） 以上並充份瞭解本契約之內容
    無誤。…委託人簽章：乙○○」（見原審卷第7 頁），且於
    委託銷售期間屆滿後，先後2次合意延長委託期間至97年5月
    31日（見原審卷第10-11頁），更自承於97年4月4日以手機
    傳訊簡訊表達欲提高售價至2,500萬元始出賣（見原審卷第
    42-43頁），可知乙○○已充份瞭解契約內容，故其抗辯住
    商公司未提供系爭委託銷售契約審閱3日以上，依消費者保
    護法第11條之1第1、2項規定得主張契約無效云云，並未舉
    證以實其說，殊不可取。
六、住商公司得請求乙○○給付違約金：
  (一)依兩造所簽定系爭委託銷售契約第2、3條約定，委託人（指
    乙○○）願意以總價格2,080萬元出售系爭房屋，付款方式
    於簽訂買賣契約時給付總價款10%，備齊移轉登記文件時給
    付總價款10%，稅單核下3日內給付總價款10%，移轉登記完
    畢後交屋時給付總價款70%（見原審卷第7頁），而訴外人郭
    文喜已於97年4月7日簽立買賣議價委託書與確認書，表示願
    以總價2,080萬元購買系爭不動產，並交付面額100萬元之合
    作金庫銀行支票作為保證金，嗣住商公司於97年4 月11日以
    存證信函通知乙○○有人承買等情，為兩造所不爭執，復有
    上開專任委託銷售契約書、買賣議價委託書、確認書、存證
    信函、律師函為證（見原審卷第7-8頁、第12-15頁）。
  (二)按系爭委託銷售契約第4條雖約定委託銷售期間自96年6月6
    日至同年9月6日止，惟兩造先後於96年9月26日合意延長銷
    售期間至96年12月31日止，於97年2月15日再合意延長銷售
    期間至97年5月31日止，有契約內容變更同意書在卷可按（
    見原審卷第10-11頁）。查，訴外人郭文喜與住商公司係於
    97年4月7日簽訂買賣議價委託書，委託住商公司代為議價，
    議價期間至97年4月16日止，嗣於97年4月17日簽立買賣定金
    收款憑證，支付住商公司定金100萬元， 有買賣議價委託書
    、確認書、買賣定金收款憑證（見原審卷第12、16頁），茲
    97年4月7日簽訂買賣議價委託書者既非乙○○，故依系爭委
    託銷售契約第5條第1項後段：「委託人（即乙○○）簽認買
    方之議價委託書或要約書，或買方（即訴外人郭文喜）簽署
    買賣定金收款憑證者，視為買賣成交」（見原審卷第7 頁）
    之約定，買賣契約應於97年4 月17日經買方即訴外人郭文喜
    簽訂買賣定金收款憑證時始視為成立。惟乙○○於97年4 月
    14日已委請律師寄發信函終止系爭委託銷售契約，該函於97
    年4 月16日依契約第13條約定送達住商公司，有律師函、送
    達回執影本在卷可按（見原審卷第55-57頁、第149頁），已
    發生終止系爭委託銷售契約效力（詳後述）。
  (三)查契約書第11條第1項第2款約定：「委託人如有『拒絕與受
    託依約洽妥之買方客戶簽訂不動產買賣契約書者』視為受託
    人已完成仲介之義務，委託人仍應支付受託人以委託銷售總
    價6%計算之服務報酬」，其約定意旨在於委託人拒絕與受託
    人「依約洽妥之買方客戶」簽訂不動產買賣契約書時，視為
    受託人已完成仲介之義務，委託人仍應支付受託人以委託銷
    售總價6%計算之服務報酬（兩造均主張係賠償總額預定性違
    約金，見本院卷第72頁）。查，乙○○於視為成立前之97年
    4 月16日業已終止系爭契約，已如前述，惟住商公司既已於
    97年4月7日與訴外人郭文喜簽訂買賣議價委託書，即已洽妥
    客戶，乙○○拒絕與受託人依約洽妥之買方客戶郭文喜簽訂
    不動產買賣契約書，自有契約第11條第1項第2款「拒絕與受
    託依約洽妥之買方客戶簽訂不動產買賣契約書」違反之情事
    ，自應負違約責任，故住商公司得依契約書該條約定，請求
    違約金。
  (四)按乙○○既於系爭委託銷售契約簽名，對內容已充分了解，
    且其所有之系爭房屋係於94年7 月28日經由丙○○仲介銷售
    而購得，斯時買賣總價款為1,350萬元 (見原審卷第90-96頁
    )，嗣丙○○於96年5月中旬交付系爭委託銷售契約供乙○○
    審閱同時，除提供附近路段近3 個月同性質之不動產成交行
    情外 (見原審卷第97頁)， 並分析附近地段合理行情，作為
    訂定系爭房屋銷售價格之參考，於96年9月初，第1次續約時
    ，丙○○亦告以位於系爭房屋附近之連雲街18號2 樓房地，
    最近才經由其仲介成交出售，每坪售價為43.28萬 ( 見原審
    卷第98頁 )，乙○○經考量後，於續約時，仍維持原銷售價
    格2,080萬元 (即每坪單價約為50萬元)，此經證人即本案仲
    介丙○○到庭證稱：「96年9 月續約時，我有告訴乙○○最
    近才成交一戶連雲街18號2 樓，每坪才43萬元，我說系爭房
    屋在五樓公寓，問乙○○是否降價，乙○○說不要，他說要
    實拿2000萬元」、「續約時沒有拿書面資料給乙○○，但我
    有口頭告訴目前行情是每坪45至48萬元」等語屬實（見原審
    卷第73頁），故乙○○抗辯住商公司未依契約第7 條約定：
    「受託人之義務(一)受託人受託處理仲介事務應以善良管理人
    之注意為之。(二)受託人於簽約前，應據實提供該公司（或商
    號）近三個月同路段、同性質不動產之成交行情，供委託人
    訂定售價之參考；如有隱匿不實，應負賠償責任。…六、受
    託人應隨時依委託人之查詢，向委託人報告銷售狀況」等語
    ，自無足採。再房屋之成交價格因地段、土地持有面積、屋
    況、屋齡及機能、個人喜好而有差異，乙○○提出永慶房屋
    案件成交行情表 (見原審卷第58頁) 及奇摩股市報導（見本
    院卷第39頁），僅能證明該地點曾有此交易價格及預期之報
    導，不能證明系爭「夾層房屋」亦有此交易價格，故其以上
    開證物抗辯97年3 月間附近同地段及相近坪數、屋齡、樓層
    之成交價格，系爭房屋當時之單坪售價可達53萬至59萬元間
    云云，同不足取。再住商公司既係依約行使權利，自無權利
    濫用、違反誠信原則之情事，且依契約書第10條約定，非經
    雙方同意，不得單方任意變更之，故乙○○抗辯住商公司履
    行系爭委託銷售契約，先有隱瞞房市行情之情事，嗣又拒絕
    其更改委託售價，有權利濫用，違反誠信原則及違反善良管
    理人之注意義務，而有過失云云，同無足取。
  (五)按，約定之違約金額過高者，法院得減至相當之數額，為民
    法第252 條所明定，此規定乃係賦與法院得依兩造所提出之
    事證資料，斟酌社會經濟狀況並平衡兩造利益而為妥適裁量
    、判斷之權限，非謂法院須依職權蒐集、調查有關當事人約
    定之違約金額是否有過高之事實，而因此排除債務人就違約
    金過高之利己事實，依辯論主義所應負之主張及舉證責任。
    況違約金之約定，為當事人契約自由、私法自治原則之體現
    ，雙方於訂約時，既已盱衡自己履約之意願、經濟能力、對
    方違約時自己所受損害之程度等主、客觀因素，本諸自由意
    識及平等地位自主決定，除非債務人主張並舉證約定之違約
    金額過高而顯失公平，法院得基於法律之規定，審酌該約定
    金額是否確有過高情事及應予如何核減至相當數額，以實現
    社會正義外，當事人均應同受該違約金約定之拘束，法院亦
    應予以尊重，始符契約約定之本旨（最高法院93年台上字第
    909號判決參照 ）。查，契約第第11條第1項第2款雖約定以
    委託銷售總價6%計算之違約金，然住商公司請求依4%計算，
    基於契約自由原則及處分權主義，法院應予尊重，況住商公
    司為促銷系爭房屋長達近1 年，期間刊登廣告費用、派報費
    用、櫥窗廣告費用等已花費約37萬元（見原審卷第107-126
    頁），乙○○亦不否認（見本院卷第50頁），乃其並未舉證
    證明約定之違約金過高而有顯失公平之情事，竟抗辯約定之
    違約金過高，請求酌減數額云云，自不可採。
  (六)綜上，住商公司請求乙○○給付委託總價4%計算之違約金83
    2,000元（計算式：20,800,000×4%＝832,000元），為有理
    由，應予准許。
七、住商公司不得請求乙○○給付報酬：
  (一)按，當事人之任何一方，得隨時終止委任契約，民法第549
    條第1 項定有明文。終止契約不失為當事人之權利，雖非不
    得由當事人就終止權之行使另行特約，然按委任契約，係以
    當事人之信賴關係為基礎所成立之契約，如其信賴關係已動
    搖，而使委任人仍受限於特約，無異違背委任契約成立之基
    本宗旨。因此委任契約縱有不得終止之特約，亦不排除民法
    第549條第1項之適用（最高法院95年台上字第1175號判決參
    照）；又，委任契約依民法第549條第1項規定，當事人之任
    何一方既得隨時終止，則當事人為終止之意思表示時，不論
    其所持理由為何，均應發生終止之效力（最高法院85年台上
    字第1864號判決參照）。查兩造間系爭委託銷售契約第4 條
    第1 項僅係約定：「委託銷售期間自民國96年6月6日起至96
    年9月6日止。未記載委託銷售期間者，委託人得隨時以書面
    終止」，後段之約定與民法第549條第1項規定相符，前段之
    約定並未明文特約不得終止契約，茲乙○○於97年4 月14日
    發函住商公司終止系爭委託銷售契約，住商公司已於97年4
    月16日收受，兩造間之委任契約已於97年4 月16日終止。住
    商公司依系爭委託銷售契約第4條第1項反面之文義，主張已
    明確記載銷售期間，委託人不得隨時終止契約，否則，不生
    終止契約之效力，乙○○於97年4 月14日終止系爭委託銷售
    契約，既未經住商公司同意，該單方任意終止契約之行為，
    違反系爭委託銷售契約第4條第1項約定，不生合法終止之效
    力云云，自無足取。況，縱有特約約定，因乙○○主觀上已
    認為委託之價格與市場價格間有所差距，屢次聯絡丙○○而
    未獲回覆（見原審卷第50-51頁）， 其信賴關係已動搖，依
    上開判決意旨，仍得依民法第549條第1項終止契約。
  (二)兩造間系爭委託銷售契約第5條第1項已約定：「買賣成交者
    ，受託人得向委託人收取服務報酬，其數額為實際成交價之
    4%。委託人簽認買方之議價委託書或要約書，或買方簽署買
    賣定金收款憑證者，視為買賣成交」，而住商公司係於97年
    4月17日始與訴外人郭文喜簽立買賣定金收款憑證， 此時依
    契約第5 條約定始視為成立，已如上述，故住商公司主張依
    乙○○委任之律師於97年4月9日發函表示於97年4月8日收到
    住商公司之傳真函時即已成交 (見原審第174頁)，自無足取
    。又，當事人之任何一方，得隨時終止委任契約，既為民法
    第549條第1項所規定，乙○○依法行使權利，自無不可；況
    委任契約既以當事人之信賴關係為基礎所成立之契約，如其
    信賴關係已動搖，而使委任人仍受限於特約，無異違背委任
    契約成立之基本宗旨，當事人任何一方得隨時終止，業已前
    述，故住商公司主張乙○○明知其已覓得買主，並預定97年
    4月17日簽約，竟故意於同年4月16日終止系爭委託銷售契約
    ，顯係以不正當之方法阻止買賣契約之成交，類推適用民法
    第101條第1項規定，應視為報酬清償期已屆至云云，同無足
    取。
  (三)查，居間人，以契約因其報告或媒介而成立者為限，得請求
    報酬（民法第568條第1項參照），所謂契約因其媒介而成立
    ，自須指合於民法第153 條之規定而成立之買賣契約，或依
    系爭委託銷售契約第5 條約定，視為買賣成立，然系爭委託
    銷售契約既因乙○○於97年4 月16日業已終止，自無成交可
    言，住商公司即不得依居間契約請求給付報酬。
  (四)綜上，系爭委託銷售契約終止前並無成交之情事，住商公司
    不得請求乙○○給付報酬。
八、綜上所述，住商公司本於系爭委託銷售契約第11條第1項第2
    款約定，得請求乙○○給付違約金832,000元， 及自起訴狀
    繕本送達翌日即97年6月13日起（見原審卷第18頁） 至清償
    日止，按年息5%計算之利息，為有理由，應予准許。其另依
    系爭委託銷售契約第5 條及居間之法律關係，請求乙○○給
    付服務報酬，為無理由，不應准許。原審就上開應予准許違
    約金部分僅判命乙○○給付624,000元本息， 尚有未合，住
    商公司上訴意旨指摘原判決此部分不當，為有理由，爰由本
    院廢棄改判如主文第1、2項所示；乙○○上訴意旨指摘原判
    決此部分不當，求予廢棄改判，為無理由，應予駁回。另就
    給付報酬部分，原審駁回上訴人住商公司之請求，理由雖有
    不同，結論並無不合，住商公司上訴意旨指摘原判決不當，
    求予廢棄改判，為無理由，應予駁回。
九、本件事證已臻明確，兩造其餘主張與舉證，經審酌核與判決
    結果不生影響，爰不逐一論述，併此敘明。
十、據上論結，本件住商公司之上訴為一部有理由，一部無理由
    ，乙○○之上訴為無理由，依民事訴訟法第450條、第449條
    第1項、第2項、第79條、第78條，判決如主文。
中    華    民    國    98    年    8     月    11    日
                    民事第十五庭
                        審判長法  官  林恩山
                              法  官  陳雅玲
                              法  官  黃國忠
正本係照原本作成。
不得上訴。
中    華    民    國    98    年    8     月    11    日
                              書記官  陳明俐


司法院資訊處製作；財團法人民間司法改革基金會備份。
